---
title: "Dados do estudo de caso AMAZON"
author: "Luiz C. E. Rodriguez, Eric B. Gorgens, Humberto T. Menecheli Filho, Nathan O. Barreto"
description: "Instruções para acessar os dados diretamente do código R usado nos exercícios dos livros da série FlorestaR"
date: "`r Sys.Date()`"
output: html_document
---

```{r setup, include=FALSE}
knitr::opts_chunk$set(echo = FALSE)
rm(list=ls(all=TRUE))                                 # Limpa memória
gc()

if(!require(klippy))
  remotes::install_github("rlesur/klippy")
library(klippy)

if(!require(rio))
  install.packages('rio', dependencies = TRUE)
if(!require(tidyverse))
  install.packages('tidyverse', dependencies = TRUE)
if(!require(sf))
  install.packages('sf', dependencies = TRUE)
```

```{r klippy, echo=FALSE, include=TRUE}
klippy::klippy()
```

------------------------------------------------------------------------

# Floresta*R*

O projeto **Floresta*R*** reúne professores, estudantes e profissionais dedicados à redação da série **Floresta*R*** de livros sobre o uso do ***R*** como ferramenta de análise de dados florestais.

------------------------------------------------------------------------

# Sobre os autores

Os autores da série de livros **Floresta*R*** são:

-   [**Luiz Carlos Estraviz Rodriguez**]{.underline}, professor titular da Escola Superior de Agricultura Luiz de Queiroz (ESALQ) da Universidade de São Paulo
-   [**Eric Bastos Gorgens**]{.underline}, professor do Departamento de Engenharia Florestal da Universidade Federal dos Vales do Jequitinhonha e Mucuri (UFVJM)
-   [**Humberto Tadeu Menecheli Filho**]{.underline}, engenheiro florestal analista de dados da ForLiDAR
-   [**Nathan de Oiveira Barreto**]{.underline}, graduando de engenharia florestal da ESALQ/USP

------------------------------------------------------------------------

# Sobre os livros

A coleção está em constante evolução, e no momento é constituida pelos seguintes volumes:

-   **Vol_01** Análise exploratória de dados florestais
-   **Vol_02** Inferência estatística com dados florestais
-   **Vol_03** Amostragem para fins de inventário florestal
-   **Vol_04** Processamento de dados LiDAR para monitoramento florestal

------------------------------------------------------------------------

# Conjuntos de dados

Os dados dos estudos de caso usados nos exercícios da série de livros **Floresta*R*** estão organizados em pastas:

| Pasta    | Conteúdo                                                                                       |
|:---------|:-----------------------------------------------------------------------------------------------|
| 1_AMAZON | Árvores inventariadas na Amazônia                                                              |
| 2_RESTAU | Medições de árvores de espécies nativas coletadas em área de restauração de corredor ecológico |
| 3_VOLIND | Árvores de *Eucalytus* cubadas para modelagem de volume individual                             |
| 4_INVENT | Medições de árvores de *Eucalyptus* em parcelas de inventário convencional                     |
| 5_LIDARF | Nuvens de pontos LiDAR sobre plantio florestal para mapeamento de biomassa                     |

------------------------------------------------------------------------

# Dados do estudo de caso AMAZON

A pasta `AMAZON` contém as medições de árvores inventariadas em 2010 para fins de manejo florestal. Implantado às margens da BR 364, no município de Porto Velho (RO) em área próxima à divisa com o Acre, o plano se refere à UPA 4 (Unidade de Produção Anual número 4). Todas árvores (*censo 100%*) com mais de 40cm de diâmetro à altura do peito (DAP) nessa área foram identificadas, geolocalizadas, medidas e destinadas para compor um dos seguintes grupos:

| Código | Destinação                                     |
|--------|------------------------------------------------|
| APP    | Em área de preservação permanente              |
| CF     | Corte futuro (árvore com DAP entre 40 e 50 cm) |
| CPL    | Corte protegido por lei                        |
| PAB    | Para abate                                     |
| PS     | Porta semente                                  |
| RAR    | Rara                                           |
| REM    | Remanescente                                   |

O acesso aos dados deste repositório é mantido aberto para maximizar acessibilidade e permitir a reprodutibilidade dos exemplos publicados nos livros da série **Floresta*R***. Os dados foram estruturados em tabelas [tidy](https://r4ds.had.co.nz/tidy-data.html){target="_blank"} e [shape](https://www.esri.com/content/dam/esrisites/sitecore-archive/Files/Pdfs/library/whitepapers/pdfs/shapefile.pdf){target="_blank"} para facilitar o uso das funções **tidyverse** e **sf** do ***R***.

As medições na UPA4 geraram dados sobre 20.108 árvores. Esses dados foram armazenados em planilhas `CSV` e `XLSX`, e na tabela de atributos de um `shape` de pontos georeferenciados que identifica a precisa localização dessas árvores.

### . Formato `CSV`

O conteúdo da planilha `Censo_UPA04.csv` pode ser importado para uma *tibble* `dados`, da seguinte forma:

```{r readCSV, message=FALSE, echo=TRUE}
library(tidyverse)
gitOnde <- "https://github.com/FlorestaR/dados/blob/main/1_AMAZON"
gitNome <- "Censo_UPA04.csv"
gitArqv <- file.path(gitOnde, gitNome) %>% paste0("?raw=true")
  
dados <- read_csv(gitArqv,                     # importação
         locale = locale(encoding = "latin1"), # garante acentuação
         show_col_types = FALSE) %>% tibble()  # desabilita msgs

dados$dia <- dados$dia %>% as.Date("%d/%m/%Y") # garante formato date
```

`gitOnde` define a pasta dentro do repositório, `gitNome` define o arquivo de dados e `gitArqv` concatena esses dois termos com o sufixo `?raw=true` para criar o devido URL. Em seguida o URL é passado para a função `read_csv()` do pacote **readr** do **tidyverse**.

A função `read_csv()` do pacote **readr** permite que um usuário R conectado à internet leia diretamente os dados mantidos em repositórios [github](https://github.com).

### . Formato `XLSX`

Para ler a versão `xlsx` dos mesmos dados, uma alternativa é usar a função `import()` do pacote **rio**:

```{r readXLSX, message=FALSE, echo=TRUE}
library(tidyverse)
gitOnde <- "https://github.com/FlorestaR/dados/blob/main/1_AMAZON"
gitNome <- "Censo_UPA04.xlsx"
gitArqv <- file.path(gitOnde, gitNome) %>% paste0("?raw=true")
  
library(rio)

dados <- import(file = gitArqv) %>% tibble() # importação
dados$dia <- dados$dia %>% as.Date()         # garante formato date
```

Nesse caso, a acentuação nos caracteres especiais já é importada corretamente, havendo necessidade apenas de garantir que a coluna `dia` registre os valores como `date`.

### . A *tibble* `dados`

A função `str()` nos permite ver detalhes da estrutura da *tibble* `dados`:

```{r dados, message=FALSE, echo=TRUE}
str(dados)
```

### . Formato *`shape`*

Os dados diponibilizados nos formatos `CSV` e `XLSX` se encontram também disponíveis na tabela de atributos do `shape` `Arvores`, com a localização geográfica de cada árvore. O *download* desse, e de outros `shapes` complementares, premite reproduzir os exercícios de exploração de dados espacializados.

Os exercícios com as árvores georeferenciadas usam funções do pacote **sf** do **R**. A função `read_sf()` desse pacote permite ler camadas vetoriais (*layers*) de informação SIG armazenadas no formato `shape`.

Para download dos `shapes` e leitura da tabela de árvores georeferenciadas, sugere-se o seguinte procedimento:

```{r readShp, message=FALSE, echo=TRUE}
library(tidyverse)

gitOnde <- "https://github.com/FlorestaR/dados/blob/main/1_AMAZON/"
gitNome <- "shapes.zip"
gitArqv <- file.path(gitOnde, gitNome) %>% paste0("?raw=true")

tmpd <- tempdir(check = TRUE)                  # diretório temporário
zipf <- file.path(tmpd, "shapes.zip")            # arquivo temporário

if(!file.exists(zipf))  # garante download de dados binários (wb)
  download.file(gitArqv, mode="wb", destfile = zipf) 

unzip(zipf, exdir = tmpd)   # shape é unziped no diretório temporário
unlink(zipf)                                # deleta o arquivo zipado

library(sf)

shpArq <- paste0(tmpd, "/shapes/Arvores.shp")     # shape com árvores
dadosComGeo <- sf::read_sf(shpArq)             # df completo com geom
dadosSemGeo <- tibble(st_drop_geometry(dadosComGeo))    # df sem geom

dadosSemGeo %>%                       # Cinco castanheiras mais altas
  filter(nome=="castanheira") %>% 
  select(codARV,sp,codUT,codUCA,dap,altura) %>% 
  arrange(desc(altura)) %>% 
  head(5) %>% 
  knitr::kable(caption = "Lista das 5 maiores castanheiras")

```

Para ilustrar a vantagem de usar a versão georeferenciada de `dados`, apresenta-se um exemplo que exibe uma sobreposição das camadas `APP` e `UTs` com as `castanheiras`.

```{r plotShp, message=FALSE, echo=TRUE}
library(tidyverse)

gitOnde <- "https://github.com/FlorestaR/dados/blob/main/1_AMAZON"
gitNome <- "shapes.zip"
gitArqv <- file.path(gitOnde, gitNome) %>% paste0("?raw=true")

tmpd <- tempdir(check = TRUE)                  # diretório temporário
zipf <- file.path(tmpd, "shapes.zip")            # arquivo temporário

if(!file.exists(zipf))      # garante download de dados binários (wb)
  download.file(gitArqv, mode="wb", destfile = zipf) 

unzip(zipf, exdir = tmpd)   # shape é unziped no diretório temporário
unlink(zipf)                                # deleta o arquivo zipado

library(sf)

# leitura das camadas 
dadosArv <- paste0(tmpd, "/shapes/Arvores.shp")     %>% read_sf()
dadosUca <- paste0(tmpd, "/shapes/UCAs.shp")        %>% read_sf()
dadosUts <- paste0(tmpd, "/shapes/UTs.shp")         %>% read_sf()
dadosApp <- paste0(tmpd, "/shapes/APP.shp")         %>% read_sf()
dadosHid <- paste0(tmpd, "/shapes/Hidrografia.shp") %>% read_sf()
dadosEst <- paste0(tmpd, "/shapes/Estrada.shp")     %>% read_sf()
dadosRam <- paste0(tmpd, "/shapes/Ramal.shp")       %>% read_sf()
dadosPat <- paste0(tmpd, "/shapes/Patios.shp")      %>% read_sf()

Especie <- dadosArv %>%                # novo df só com castanheiras
  filter(nome=="castanheira") %>% 
  select(codARV,altura,dap,volume) 

ggplot() +      # plot das UTs, APPs e castanheiras (col por altura)
  geom_sf(data = dadosUts, colour = "red", fill=NA) +
  geom_sf(data = dadosApp, colour = "lightblue") +
  geom_sf(data = Especie, aes(colour = altura), size = 1) +
  scale_color_distiller(palette = "Greens", trans = "reverse") + 
  coord_sf(datum=st_crs(29190)) +     # Especifica sistema de coord.
  scale_x_continuous(breaks = seq(from = 218500, to = 223000, by = 1000))

```

------------------------------------------------------------------------

Caso encontre alguma inconsistência nas informações deste repositório, ou queira registrar um comentário, clique em [`issues`](https://github.com/LuizEstraviz/FlorestaR_dados/issues) no menu do repositório [github.com/LuizEstraviz/FlorestaR_dados](https://github.com/LuizEstraviz/FlorestaR_dados) e deixe a sua contribuição clicando no botão `New issue`. Agradecemos o seu interesse por esta iniciativa.

Disclaimer: Os dados são disponibilizados para fins exclusivamente educativos e não devem ser usados para outro propósito. O uso fora do contexto para o qual estão sendo disponibilizados, mesmo que apenas parcialmente, além de indevido, produzirá resultados impróprios, pois alguns dos atributos originais desses dados foram propositalmente modificados para simplificar a realidade. Os autores não se responsabilizam pelo uso indevido que, além de infringir códigos científicos e éticos de conduta, extrapole o caráter ilustrativo dos exercícios que apresentamos na série de livros **Floresta*R***.
