---
title: "Acesso aos dados da série FlorestaR"
author: "Luiz C. E. Rodriguez, Eric B. Gorgens, Humberto T. Menecheli Filho, Nathan O. Barreto, João V.L. Marinho, Arthur K. Sanchez, José J. Monteiro"
date: "`r Sys.Date()`"
output: html_document
---

```{r setup, include=FALSE}
knitr::opts_chunk$set(echo = FALSE)
if(!require(tidyverse)){
  install.packages('tidyverse', dependencies = TRUE)
  require(tidyverse)
}
```

------------------------------------------------------------------------

# Série FlorestaR

O projeto *FlorestaR* reúne estudantes e professores interessados no **uso do R como ferramenta de análise de dados florestais**. Para isso, os membros do projeto trabalham como autores e redigem coletivamente uma coleção de livros.

------------------------------------------------------------------------

# Livros

A coleção está em constante evolução, e no momento é constituida pelos seguintes volumes:

-   **Vol_01** Análise exploratória de dados florestais
-   **Vol_02** Análise quantitativa de dados florestais
-   **Vol_03** Amostragem para fins de inventário florestal
-   **Vol_04** Processamento de dados LiDAR para o monitoramento de florestas

------------------------------------------------------------------------

# Conjuntos de dados

Os dados usados para ilustrar os exemplos estão organizados da seguinte forma:

| Pasta        | Conteúdo                                       |
|:-------------|:-----------------------------------------------|
| 1_Amazonia   | Árvores inventariadas na Amazônia              |
| 2_Cubadas    | Árvores cubadas para estudos de volumetria     |
| 3_Corredores | Ávores inventariadas em corredores ecológicos  |
| 4_Eucalyptus | Árvores inventariadoas em plantio de eucalipto |
| 5_Lidar      | Nuvens de pontos gerada por sobrevoos LiDAR    |

------------------------------------------------------------------------

# Como acessar os dados dos exercícios

Os dados deste repositório [github](https://github.com/LuizEstraviz/FlorestaR_dados) podem ser acessados diretamente do seu código R. Como os dados foram bem estruturados, pois seguem as regras [tidy](https://r4ds.had.co.nz/tidy-data.html)), é possível explorá-los com funções **tidyverse**. Por exemplo, o conteúdo da planilha [Censo_UPA04.csv](https://github.com/LuizEstraviz/LivroDados/tree/main/1_Amazonia) pode ser armazenado em um objeto `dados`, da seguinte forma:

```{r ledados, message=FALSE, echo=TRUE}
gitOnde = "https://github.com/LuizEstraviz/LivroDados/blob/main/1_Amazonia/"
gitNome = "Censo_UPA04.csv"
gitArqv = paste0(gitOnde, gitNome, "?raw=true")

dados = readr::read_csv(gitArqv)

# O resultado é uma tibble com 20.321 linhas e 19 variáveis
```

`gitOnde` define a pasta dentro do repositório, `gitNome` define o arquivo de dados e `gitArqv` junta essas duas informações ao termo `?raw=true` para que o endereço URL completo possa ser usado na função `read_csv()` do pacote **readr** da coleção **tidyverse**. A função `read_csv()` do pacote **readr** permite que um usuário R conectado à internet leia diretamente dados mantidos em repositórios [github](https://github.com).

A tabela de dados resultante registra medições reais de um censo de árvores realizado em 2010, numa área de floresta amazônica no estado de Rondônia, próxima à divisa com o Acre. Para exibir a estrutura de `dados`, podemos usar a função `str()` do R:

```{r colunas, message=FALSE, echo=TRUE}
str(dados)
```

Para acesso direto a qualquer um dos demais arquivos de dados mantidos neste repositório, basta usar procedimento similar. Caso encontre alguma inconsistência nas informações deste repositório, ou queira registrar um comentário, clique em [`issues`](https://github.com/LuizEstraviz/FlorestaR_dados/issues) no menu do repositório [github.com/LuizEstraviz/FlorestaR_dados](https://github.com/LuizEstraviz/FlorestaR_dados) e deixe a sua contribuição clicando no botão `New issue`.

Agradecemos o seu interesse por esta iniciativa.
